ACORDAO-COMPLETO-2353806

ACÓRDÃO 1078/2019 ATA 16/2019 - PLENÁRIO

VISTA, relatada e discutida esta proposta de fiscalização, oriunda da Secretaria de Infraestrutura Elétrica - SeinfraElétrica. 
	ACORDAM os ministros do Tribunal de Contas da União, reunidos em sessão do Plenário, ante as razões expostas pela relatora, e com fundamento no art. 143, §4º, inciso VII, do Regimento Interno deste Tribunal e no art. 17, §5º, inciso III, da Resolução TCU 308/2019, em:
	9.1. autorizar a realização de fiscalização na modalidade Auditoria Operacional, para avaliar a adequação de políticas e ações dos agentes do setor elétrico que visam a garantir o abastecimento do mercado de energia em Roraima, com segurança, eficiência e sustentabilidade, nos moldes propostos pela SeinfraElétrica;
	9.2. encaminhar os autos à Coordenação-Geral de Controle Externo de Infraestrutura - Coinfra.

Processo administrativo com proposta de fiscalização, na modalidade auditoria operacional.

Agência Nacional de Energia Elétrica - ANEEL, Câmara de Comercialização de Energia Elétrica - CCEE, Casa Civil da Presidência da República, Empresa de Pesquisa Energética - EPE, Gabinete de Segurança Institucional, Ministério de Minas e Energia - MME e Operador Nacional do Sistema Elétrico - ONS.

3. Interessados/Responsáveis: não há.

13.1. Ministros presentes: José Mucio Monteiro (Presidente), Walton Alencar Rodrigues, Benjamin Zymler, Augusto Nardes, Aroldo Cedraz, Raimundo Carreiro, Ana Arraes (Relatora), Bruno Dantas e Vital do Rêgo.
13.2. Ministros-Substitutos presentes: Marcos Bemquerer Costa, André Luís de Carvalho e Weder de Oliveira.

ANA ARRAES

A Coordenação-Geral de Controle Externo de Infraestrutura - Coinfra encaminhou proposta de realização de auditoria operacional nos seguintes termos (peça 5) :
	“Trata-se de proposta de fiscalização, na modalidade Auditoria Operacional, encaminhada pela Secretaria de Infraestrutura Elétrica - SeinfraElétrica, para avaliar a adequação de políticas e ações dos agentes do setor elétrico para garantir o abastecimento do mercado de energia em Roraima, com segurança, eficiência e sustentabilidade.
	2. A SeinfraElétrica encaminhou a proposta conforme orientação da Portaria-Segecex 14/2014, de 29/10/2014, inclusive com as justificativas expressas quanto aos quesitos risco, oportunidade, materialidade e relevância, conforme se segue (peça 3) :
	Risco: Riscos econômicos: as iniciativas para garantir a segurança energética do Estado de Roraima acarretam em impactos relevantes sobre a tarifa de energia elétrica dos demais consumidores de todo o Brasil, particularmente por meio da Conta de Consumo de Combustíveis Fósseis (CCC) . Riscos sociais: no último ano, a população do Estado de Roraima sofreu com quase duas centenas de apagões. Além de provocar custos financeiros, a ausência de energia elétrica traz impactos severos para o dia-a-dia da população, por exemplo nas atividades educacionais, segurança pública e saúde pública. Riscos políticos: a qualidade do suprimento de energia elétrica disponível no Estado de Roraima é incompatível com os padrões esperados para o Brasil.
	Oportunidade: Diante do agravamento do não cumprimento dos requisitos técnicos por parte da interligação que permite importação de energia da Venezuela, necessário verificar se as soluções adotadas para garantir a segurança energética do Estado de Roraima são sustentáveis e eficientes. A fiscalização se faz oportuna também tendo em vista que, na sessão extraordinária do Plenário do TCU de 12/12/2018, o Exmo. Ministro Augusto Nardes propôs ação de controle no sentido de realizar levantamento sobre a matriz energética do estado de Roraima. O objetivo da referida proposta era conhecer o ambiente externo, a situação, o contexto em que se encontra e os entraves à eficácia da matriz energética do estado de Roraima, bem como evidenciar as competências e responsabilidades dos órgãos, entidades e entes federados envolvidos e suas eventuais omissões.
	Materialidade: Entre as diversas iniciativas para prover segurança energética de Roraima, destacam-se: 1) implantação de linha de transmissão Manaus-Boa Vista, cujos investimentos previstos originalmente quando do leilão em 2012 ultrapassava R$ 1 bilhão de reais. Há previsão de que esse montante seja atualizado em razão de reequilíbrio econômico-financeiro determinado recentemente pelo MME; 2) custos com a CCC: a previsão atual é de que custos ultrapassem R$ 1,9 bilhão em 2019.
	Relevância: A gestão da segurança energética do Estado de Roraima, de forma sustentável e eficiente, contribui para a minimização das tarifas de energia elétrica de todos os consumidores brasileiros. O estado de Roraima, único que não está interligado ao sistema elétrico brasileiro, e dependente em grande parte das importações vindas do país vizinho, corre risco de ter o fornecimento de energia cortado pela Venezuela. O motivo do corte seria a falta de pagamento de uma dívida de ao menos US$ 33 milhões (R$ 135 milhões, na cotação de hoje) que a Eletrobras acumula com uma estatal venezuelana pela compra de energia usada para abastecer o ente federativo. (https://oglobo.globo.com/economia/venezuela-ameaca-cortar-fornecimento-de-energiaroraima-23008824) . Ademais, a utilização de usinas térmicas para suprimento energético no caso do desabastecimento por parte da Venezuela possui custos consideráveis e não agregam solução definitiva ao problema.
	Benefício potencial: Melhoria da política pública para garantir suprimento de energia elétrica para o Estado de Roraima. 
	3. A referida ação de fiscalização abrangerá as seguintes unidades jurisdicionadas: Agência Nacional de Energia Elétrica – ANEEL, Câmara de Comercialização de Energia Elétrica – CCEE, Casa Civil da Presidência da República, Empresa de Pesquisa Energética – EPE, Gabinete de Segurança Institucional, Ministério de Minas e Energia – MME,  Operador Nacional do Sistema Elétrico – ONS.
	4. A proposta de fiscalização da SeinfraElétrica estará adstrita à Função de Governo Energia e a Unidade informou que não existem ações de controle externo sobre o assunto aprovadas ou iniciadas.
	5. A proponente informa que necessitará de 150HD para executar a ação fiscalizatória, assim distribuídos: planejamento (50HD) , execução (50HD) e relatório (50HD) (peça 3) . A um custo total de HD estimado em R$ 255.000,00.
	6. Para a realização dessa ação, foi definida a necessidade de quinze diárias, além de pagamento de passagens aéreas, ficando o	custo total estimado da ação de controle em R$ 267.750,00.
	7. Observa-se ainda que a fiscalização proposta está alinhada com o novo Planejamento Estratégico do Tribunal de Contas da União para o período de abril de 2019 a março de 2025, mais particularmente com o objetivo estratégico ‘37. Contribuir para a segurança jurídica e regulatória na infraestrutura’.
	8. Considerando que a proposta encontra-se em conformidade com as orientações contidas na Resolução-TCU 308/2019, c/c a Portaria-Segecex 14/2014, de 29/10/2014; e considerando sua relevância, materialidade e benefício potencial, o parecer da Coinfra é favorável à realização da fiscalização em tela.
	9. Encaminho os presentes autos ao gabinete da Relatora, a Exma. Ministra Ana Arraes, para que, nos termos do § 4º do art. 17 da Resolução - TCU 308/2019, delibere sobre a realização da fiscalização proposta.
	10. Por fim, propõe-se solicitar que o processo seja restituído, posteriormente, à Coinfra, para adoção das providências pertinentes.”
	É o relatório.

não há.

Não atuou.

PROPOSTA DE AUDITORIA OPERACIONAL PARA AVALIAR A ADEQUAÇÃO DE POLÍTICAS E AÇÕES DOS AGENTES DO SETOR ELÉTRICO PARA GARANTIR O ABASTECIMENTO DO MERCADO DE ENERGIA EM RORAIMA, COM SEGURANÇA, EFICIÊNCIA E SUSTENTABILIDADE. AUTORIZAÇÃO.

ADMINISTRATIVO (ADM)

Secretaria de Infraestrutura Elétrica - SeinfraElétrica.

Cuidam os autos de proposta de fiscalização da Secretaria de Infraestrutura Elétrica - SeinfraElétrica para avaliar a adequação de políticas e ações dos agentes do setor elétrico que visam a garantir o abastecimento do mercado de energia em Roraima, com segurança, eficiência e sustentabilidade.
2.	A mencionada ação de fiscalização se originou da seguinte comunicação apresentada pelo ministro Augusto Nardes na sessão extraordinária do Plenário em 12/12/2018, contendo proposta de ação de controle consistente na realização de levantamento sobre a matriz energética do estado de Roraima, in verbis:
“Com base no art. 244, § 2º, do Regimento Interno desta Casa, submeto à apreciação deste Plenário proposta de ação de controle consistente na realização de levantamento sobre a matriz energética do estado de Roraima. 
O objetivo desta proposta é conhecer o ambiente externo, a situação, o contexto em que se encontra e os entraves à eficácia da matriz energética do estado de Roraima, bem como evidenciar as competências e responsabilidades dos órgãos, entidades e entes federados envolvidos e suas eventuais omissões. 
O estado de Roraima, único que não está interligado ao sistema elétrico brasileiro, e dependente em grande parte das importações vindas do país vizinho, corre risco de ter o fornecimento de energia cortado pela Venezuela. O motivo do corte seria a falta de pagamento de uma dívida de ao menos US$ 33 milhões (R$ 135 milhões, na cotação de hoje) que a Eletrobras acumula com uma estatal venezuelana pela compra de energia usada para abastecer o ente federativo (https://oglobo.globo.com/economia/venezuela-ameaca-cortar-fornecimento-de-energiaroraima-23008824) . 
A dependência da Venezuela denota outro dado preocupante, noticiado pela impressa, que se refere ao custo estimado em R$ 1,2 bilhão para geração de energia a Roraima sem a interferência daquele país (https://oglobo.globo.com/economia/sem-venezuela-gerar-energiapara-roraima-custa-12-bi-por-ano- 23037926) . 
Ademais, a utilização de usinas térmicas para suprimento energético no caso do desabastecimento por parte da Venezuela possui custos consideráveis e não agrega solução definitiva ao problema. 
O Brasil terá novo Presidente a partir de 2019. Em sua Proposta de Governo (disponível em http://www.tse.jus.br/eleicoes/eleicoes-2018/propostas-de-candidatos) , para área de Energia, consigna-se que a ‘oferta de energia precisa ser confiável, a preços justos e competitivos internacionalmente, além da geração de oportunidades a pequenos empreendedores e criação de centenas de milhares de empregos’ (página 71) . 
Por sua vez, o estado de Roraima também terá novo mandatário a partir do ano que vem. Sua proposta (disponível em http://www.tre-rr.jus.br/eleicoes/eleicoes-2018/proposta-de-candidatos) contempla a ‘expansão da oferta de energia elétrica através da construção de empreendimentos com fontes renováveis e de baixa emissão de carbono, tais como: usinas e pequenas centrais hidrelétricas, eólicas, térmicas a biomassa e gás natural, solar (fotovoltaica) ’. Ainda, alega que pretende acabar ‘com a exclusão elétrica no estado, através das extensões de rede, implantação de sistemas isolados e realização de ligações domiciliares’. (página 18) . 
Nesse contexto, é importante que o TCU tenha identificado, conhecido e mapeado o contexto do setor elétrico do estado, a fim de possibilitar controle concomitante das pretensas ações que se avizinham. 
Além da obtenção de informações detalhadas e atualizadas acerca dessa temática, as quais poderão orientar futuras ações do Tribunal e de outros interessados, espera-se que o resultado deste trabalho impulsione o desenvolvimento de uma matriz energética sólida e confiável no estado de Roraima. 
Ressalto, por fim, que cabe à Segecex apresentar, no prazo de 15 (quinze) dias, nos termos da Portaria TCU 548/2017, a devida manifestação quanto aos reflexos desse trabalho no Plano Diretor daquela Unidade.”
3.	Está devidamente evidenciado nos autos o atendimento aos quesitos risco, oportunidade, materialidade e relevância da fiscalização.
4.	Quanto ao risco, foi apontado, entre outros fatores, que as iniciativas para garantir a segurança energética do estado de Roraima acarretam impactos relevantes sobre a tarifa de energia elétrica dos demais consumidores de todo o Brasil, particularmente por meio da Conta de Consumo de Combustíveis Fósseis (CCC) , e que, no último ano, a população daquele estado sofreu com quase duas centenas de apagões.
5.	Deve-se ressaltar a oportunidade em realizar esta auditoria pois, diante do agravamento do não cumprimento dos requisitos técnicos por parte da interligação que permite importação de energia da Venezuela, é necessário verificar se as soluções adotadas para garantir a segurança energética do estado de Roraima são sustentáveis e eficientes.
6.	A materialidade do trabalho é retratada em razão das seguintes iniciativas para prover segurança energética de Roraima: i) implantação de linha de transmissão Manaus-Boa Vista, cujos investimentos previstos originalmente quando do leilão em 2012 ultrapassavam R$ 1 bilhão de reais, com previsão de que esse montante seja atualizado em razão de reequilíbrio econômico-financeiro determinado recentemente pelo Ministério de Minas e Energia (MME) ; ii) custos com a CCC: a previsão atual é de que esses custos ultrapassem R$ 1,9 bilhão em 2019.
7.	No tocante à relevância, destaco os seguintes pontos:
	7.1. a gestão da segurança energética do estado de Roraima, de forma sustentável e eficiente, contribui para a minimização das tarifas de energia elétrica de todos os consumidores brasileiros;
	7.2. aquele estado é dependente, em grande parte, das importações da Venezuela e corre o risco de ter o fornecimento de energia cortado, pela falta de pagamento de dívida de ao menos US$ 33 milhões, que a Eletrobras acumula com uma estatal venezuelana pela compra de energia usada para abastecer o ente federativo;
	7.3. a utilização de usinas térmicas para suprimento energético no caso do desabastecimento por parte da Venezuela possui custos consideráveis e não agrega solução definitiva ao problema.
8.	Por fim, tem-se como benefício potencial a melhoria da política pública para garantir suprimento de energia elétrica para Roraima. 
9.	Constato que a proposta está alinhada ao novo Planejamento Estratégico do Tribunal de Contas da União para o período de abril de 2019 a março de 2025, mais particularmente ao objetivo estratégico “37. Contribuir para a segurança jurídica e regulatória na infraestrutura”.
10.	A referida proposta recebeu parecer favorável da Coordenação-Geral de Controle Externo de Infraestrutura - Coinfra.
11.	Tendo em vista que a fiscalização envolverá duas unidades da Presidência da República – Casa Civil e Gabinete de Segurança Institucional –, trouxe a proposta à deliberação de meus pares, nos exatos termos do art. 17, §5º, inciso III, da Resolução 308/2019.
	Ante o exposto, VOTO por que o Tribunal adote a minuta de deliberação que submeto a este Colegiado.
TCU, Sala das Sessões Ministro Luciano Brandão Alves de Souza, em 15 de maio de 2019.
ANA ARRAES 
Relatora